臺灣高等法院刑事裁定
111年度毒抗字第295號
抗  告  人
即  被  告  駱勇健




上列抗告人因違反毒品危害防制條例案件，不服臺灣桃園地方法
院中華民國111年3月8日裁定（111年度毒聲字第368號），提起
抗告，本院裁定如下：
    主  文
抗告駁回。                                             
    理  由
一、原裁定意旨略以：抗告人即被告甲○○（下稱抗告人）前因施
    用第一級、第二級毒品案件，經臺灣桃園地方法院以110年
    度毒聲字第1974號裁定送勒戒處所觀察、勒戒後，嗣經法務
    部○○○○○○○○附設勒戒處所依據抗告人之前科紀錄與行為表現
    、臨床評估及社會穩定度等各項標準綜合判斷後，認抗告人
    有繼續施用毒品傾向乙情，則有法務部○○○○○○○○111年3月1
    日新戒所衛字第11107002850號函暨所附有無繼續施用毒品
    傾向證明書及有無繼續施用毒品傾向評估標準紀錄表各1份
    在卷可佐，足認抗告人確實有繼續施用毒品傾向無訛。是聲
    請人上開聲請，於法並無不合，應予准許，依毒品危害防制
    條例第20條第2項後段，裁定抗告人令入戒治處所強制戒治
    ，其期間為6個月以上，至無繼續強制戒治之必要為止，但
    最長不得逾1年等語。
二、抗告意旨略以：原裁定係以抗告人之前科紀錄與行為表現、
    臨床評估及社會穩定度等綜合判斷並據此認定抗告人有繼續
    施用毒品傾向，其中抗告人之前科紀錄佔總評分之9成，倘
    以上開標準認定，何有專業之評斷？復據「一事不二罰」原
    則，原裁定實有違憲法第8條人身自由之保障、第23條之比
    例原則及罪刑相當原則。又抗告人於受觀察勒戒前，已於法
    務部○○○○○○○執行1年有餘，其監禁時日較戒治期間為長，則
    抗告人是否「有繼續施用之傾向」、「有強制戒治之實質效
    益及必要」，實有待商榷，請求撤銷原裁定等語。
三、按觀察、勒戒後，檢察官或少年法院（地方法院少年法庭）
    依據勒戒處所之陳報，認受觀察、勒戒人無繼續施用毒品傾
    向者，應即釋放，並為不起訴之處分或不付審理之裁定；認
    受觀察、勒戒人有繼續施用毒品傾向者，檢察官應聲請法院
    裁定或由少年法院（地方法院少年法庭）裁定令入戒治處所
    強制戒治，其期間為6個月以上，至無繼續強制戒治之必要
    為止，但最長不得逾1年，毒品危害防制條例第20條第2項定
    有明文。次按有無繼續施用毒品傾向之評估標準，並非完全
    以受勒戒人勒戒後之結果為準，勒戒前之各種情況，仍應作
    為評估之依據。依勒戒處所評分說明手冊規定，係以前科紀
    錄與行為表現、臨床評估、社會穩定度，三項合併計算分數
    ，每一大項皆有靜態因子與動態因子。而關於有無繼續施用
    毒品傾向之評估標準，法務部業於110年3月26日以法矯字第
    11006001760號函修正頒布「有無繼續施用毒品傾向評估標
    準紀錄表」、「有無繼續施用毒品傾向評估標準評分說明手
    冊」，上開評分說明手冊載明判定之原則：「受觀察勒戒人
    入所後，經過2週時間的觀察、勒戒，由處所及醫療人員依
    據其各項紀錄、資料及觀察勒戒期間之行為表現，加以評分
    。在勒戒人入所4至6週後，可再做一次評估以做必要之評分
    修正。每一大項皆有靜態因子與動態因子。先以靜態因子分
    數評分，靜態因子分數總分在60分（含）以上為『有繼續施
    用毒品傾向』；60分以下，與動態因子分數相加，如果總分
    在60分（含）以上，為『有繼續施用毒品傾向』」；又評估標
    準紀錄表及說明手冊中「前科紀錄與行為表現」之第一題及
    第三題之計分方式修正如下（餘無修正）：㈠第一項「毒品
    犯罪相關司法紀錄」：計分方式修正為每筆（次）5分，總
    分上限為10分；㈡第三項「其他犯罪相關紀錄」：計分方式
    修正為每筆（次）2分，總分上限為10分。是抗告人有無「
    繼續施用毒品傾向」，係依具體個案之臨床實務及相關事證
    等情綜合判定，有其相當之專業依據及標準，且涉及專門醫
    學，又衡酌強制戒治之目的，係為協助施用毒品者戒斷毒品
    之心癮及身癮所為之一種保安處分類型，而該評估標準係將
    與判斷有無繼續施用傾向之相關因素加以列舉及量化，適用
    於每一位受觀察、勒戒處分之人，具一致性、普遍性、客觀
    性，以利執法者判定受勒戒人有無繼續施用毒品傾向，倘其
    評估由形式上觀察，無擅斷或濫權等明顯不當情事，法院應
    予尊重。
四、經查：
　㈠抗告人因違反毒品危害防制條例案件，經臺灣桃園地方法院
    以110年度毒聲字第1974號裁定送勒戒處所觀察、勒戒後，
    法務部○○○○○○○○附設勒戒處所以其前開修正後之評估標準，
    就抗告人之前科紀錄與行為表現、臨床評估、社會穩定度等
    三大項因素進行評估，本件抗告人經法務部○○○○○○○○附設勒
    戒處所評分結果，認①前科紀錄與行為表現合計為32分（毒
    品犯罪相關司法紀錄「18筆」計10分、首次毒品犯罪年齡為
    「20歲以下」計10分、其他犯罪相關紀錄「9筆」計10分、
    入所時尿液毒品檢驗為「無藥物反應」計0分，上開4項靜態
    因子合計為30分；所內行為表現之動態因子計2分）；②臨床
    評估部分合計為36分（多重毒品濫用為「有，海洛因、安非
    他命」計10分、合法物質濫用為「有，菸」計2分、使用方
    式為「有注射使用」計10分、使用年數為「超過一年」計10
    分，上開靜態因子合計為32分，精神疾病共病〈含反社會人
    格〉經評定為「無」計0分、臨床綜合評估〈含病識感、動機
    、態度、就醫意願〉評定為「中度」計4分，上開2項動態因
    子合計為4分）；③社會穩定度部分合計為5分（工作「全職
    工作（土水）」，計0分、家人藥物濫用「無」，計0分，上
    開2項靜態因子合計為0分；入所後家人是否訪視為「無」，
    計5分、出所後是否與家人同住為「是」，計0分，上開2項
    動態因子合計為5分）。以上①至③部分之總分上限合計為73
    分（靜態因子共計62分，動態因子共計11分），而綜合判斷
    為有繼續施用毒品傾向，此有法務部○○○○○○○○111年3月1日
    新戒所衛字第11107002850號函暨檢附「有無繼續施用毒品
    傾向證明書」及「有無繼續施用毒品傾向評估標準紀錄表」
    各1紙在卷可稽（見臺灣桃園地方檢察署110年度毒偵字第74
    70號偵查卷第109至115頁）。該勒戒處所綜合評分者依個案
    之臨床實務及具體事證，判定抗告人為「有繼續施用毒品傾
    向」，是原審依據上開資料認聲請意旨洵屬有據，裁定抗告
    人應接受強制戒治，即無不合。
　㈡據上開有無繼續施用毒品傾向評估標準紀錄表所載內容可知
    ，抗告人於各項評分項目中關於前科記錄部分得分共計20分
    （毒品犯罪相關司法紀錄「18筆」計10分、其他犯罪相關紀
    錄「9筆」計10分），而尚有抗告人之首次毒品犯罪年齡、
    入所時尿液毒品檢驗結果、是否有多重毒品或合法物質濫用
    、其使用方式及年數、精神疾病共病及臨床綜合評估、社會
    穩定度等其他評分項目而致其所得總分共計73分，並無抗告
    意旨所稱前科紀錄即佔總評分9成之情形。又抗告人之前科
    紀錄詳載於本院前案紀錄表及各該司法文書上，嗣再由醫師
    依據臨床實務及相關事證等情綜合判定有無繼續施用毒品之
    傾向，此處既非將抗告人先前犯罪重複處罰，自無抗告意旨
    所指違反「一事不二罰」、憲法第8條人身自由保障、第23
    條之比例原則及罪刑相當原則可言。
　㈢至抗告意旨另主張抗告人於觀察、勒戒前已在監執行1年有餘
    ，時間長於戒治期間，則勒戒處所認定其仍有繼續施用毒品
    傾向之結果非無疑義等語，惟此僅為另案徒刑之執行，至多
    推定抗告人於該服刑期間無機會施用毒品，尚無從據以推論
    抗告人有無繼續施用毒品之傾向，而毒品危害防制條例所規
    定之觀察、勒戒或強制戒治處分，其立法意旨在幫助施用毒
    品者戒除毒癮，該處分之性質非為懲戒行為人，而係為減消
    行為人再次施用毒品之危險性，目的係在戒除行為人施用毒
    品身癮及心癮之措施，故觀察、勒戒之執行，其重點在「評
    估」應否受強制戒治以治癒毒癮之可能性，並依其結果有不
    起訴處分之處遇。本件抗告人於執行觀察、勒戒期間，既經
    專業評估有繼續施用毒品傾向，依前開說明，依法有再施以
    強制戒治之必要，此與抗告人另案在監執行期間之長短無涉
    。抗告人所執詞辯，尚非有理。
  ㈣綜上所述，本件聲請洵屬有據，原裁定依毒品危害防制條例
    第20條第2項後段，裁定抗告人令入戒治處所強制戒治，其
    期間為六個月以上，至無繼續強制戒治之必要為止，但最長
    不得逾一年，經核其認事用法，並無違誤。抗告人猶執前詞
    提起抗告，指摘原裁定不當，核無理由，應予駁回。
據上論斷，應依刑事訴訟法第412 條，裁定如主文。
中　　華　　民　　國　　111 　年　　3 　　月　　31　　日
                  刑事第十二庭  審判長法　官  陳如玲
　　　　　　　　　　　　　　　　　　　法　官  廖建瑜
　　　　　　　　　　　　　　　　　　　法　官  魏俊明
以上正本證明與原本無異。
不得再抗告。
                                      書記官  賴尚君
中　　華　　民　　國　　111 　年　　3 　　月　　31　　日